臺灣高等法院民事判決　　　　　　　　 96年度重上字第251號
上　訴　人　丙○○
訴訟代理人　張麗真律師
上　訴　人　庚○○
被上　訴人　甲○○
　　　　　　丁○○
　　　　　　己○○
　　　　　　戊○○
　　　　　　壬○○
　　　　　　辛○○
　　　　　　乙○○
上列當事人間撤銷調解之訴事件，上訴人對於中華民國96年3月
27日臺灣板橋地方法院95年度調訴字第2號第一審判決提起上訴
，本院判決如下：
    主  文
原判決廢棄，發回臺灣板橋地方法院。
    事實及理由
一、本件上訴人請求撤銷臺灣板橋地方法院板橋簡易庭91年度板
    調字第160號調解事件成立之調解（ 以下稱系爭調解），查
    系爭調解之筆錄內容為兩造間成立分割共有物協議，上訴人
    提起撤銷調解之訴，其訴訟標的對於全體共有人必須合一確
    定，經原審判決駁回後，雖僅上訴人丙○○提起上訴，其上
    訴效力及於同造之庚○○，先予敘明。
二、按第一審之訴訟程序有重大之瑕疵者，第二審法院得不經言
    詞辯論，廢棄原判決，而將該事件發回原法院，但以因維持
    審級制度認為必要時為限；又此項發回判決，得不經言詞辯
    論為之， 民事訴訟法第451條第1項、第453條分別定有明文
    。次按，再審之訴顯無再審理由者，法院得不經言詞辯論，
    以判決駁回之，同法第502條第2項亦有明定。此項規定，依
    同法第416條第4項規定，於請求撤銷調解之訴之程序準用之
    ，故撤銷調解之訴之請求，顯無理由者，法院亦得不經言詞
    辯論逕以判決駁回之。惟所謂撤銷調解之訴之請求顯無理由
    ，必須請求人所主張得撤銷之原因，在法律上顯不得據為撤
    銷調解之理由者，始足當之，若請求人所主張得撤銷之原因
    ，尚須調查證據，始能認定其有無得撤銷之理由者，仍應行
    必要之言詞辯論，不得不經言詞辯論逕以判決駁回之（最高
    法院69年度台上字第42號判例意旨參照）。
三、本件上訴人丙○○起訴主張：兩造於民國91年11月14日就臺
    北縣土城市○○段埤塘小段第324（ 以下稱系爭324號土地）
    、335之1號（以下稱系爭335之1號土地）土地之應有部分移
    轉及土地分割事宜，在臺灣板橋地方法院板橋簡易庭成立調
    解，作成該院91年度板調字第160號調解筆錄，嗣伊於95年8
    月4日協助系爭土地鑑界時， 始發現系爭調解筆錄所分割之
    土地界址與分割前分管界址誤差甚大，其原因在於伊受共有
    人即上訴人 庚○○之小舅子呂政霖代書詐稱3房分管面積相
    若而主張平均分割所致等情，爰依民法第92條、第93條及民
    事訴訟法第416條規定， 求為命撤銷系爭調解及合併起訴之
    判決。並聲明：(一)系爭調解應予撤銷。(二)被上訴人應將系爭
    324號土地依鬮分合約字所定歸由 庚○○使用比例之應有部
    分移轉登記與庚○○（應有部分之精確比例俟履勘測量後定
    之）。 (三)被上訴人應將系爭324、335之1號土地，分別依鬮
    分合約字所定歸由丙○○使用比例之應有部分移轉登記與庚
    ○○（應有部分之精確比例俟履勘測量後定之）。(四)系爭32
    4號、335之1號土地應予合併分割， 如原審卷第84頁附圖所
    示A部分分歸庚○○所有， B部分分歸丙○○所有，C部分分
    歸被上訴人共有。原審以顯無理由，不經言詞辯論為上訴人
    敗訴判決，上訴人不服提起上訴。於本院聲明：原判決廢棄
    ，發回臺灣板橋地方法院。
四、被上訴人丁○○、己○○、戊○○則以：只要分割公平彼等
    均無意見。其餘被上訴人未於本院準備程序到場，亦未提出
    書狀作何聲明陳述。惟被上訴人辛○○於原審則以：調解成
    立前已發生之事實，不論當事人是否有主張，概受訴訟上調
    解之確定力拘束，不得於調解後再為主張，系爭調解依「鬮
    分合約字」之分管事實而為分割土地協議，伊既無詐欺事由
    存在，上訴人據此主張撤銷， 自非可取；又調解成立後，3
    房均知悉分割後之土地使用情形，是縱有撤銷之原因亦應以
    分割後土地使用時起算30日內提起本訴，上訴人未於此期間
    內為此請求，應駁回其訴等語，資為抗辯。
五、按調解有無效或得撤銷之原因者，當事人得向原法院提起宣
    告調解無效或撤銷調解之訴，民事訴訟法第416條第2項定有
    明文。是凡調解有實體法規定得撤銷之原因者，當事人即得
    向法院提起撤銷調解之訴。經查，本件上訴人丙○○主張其
    因受訴外人呂政霖詐欺，而成立系爭調解一節，若屬真實，
    即具備民法第92條規定得撤銷之原因，而得依上開規定提起
    撤銷調解之訴。是其此項主張得撤銷調解之原因即受詐欺一
    節，在法律上並非顯不得據為撤銷調解之理由，而係應經辯
    論及調查證據，始能認定其有無受詐欺而成立調解，自仍應
    行必要之言詞辯論。 況原審亦曾於96年3月13日進行言詞辯
    論程序，並就上訴人丙○○何時受詐欺一節進行辯論，且命
    上訴人丙○○補正訴訟資料，足見本件上訴人所主張得撤銷
    之原因，尚須調查證據，始能認定其有無得撤銷之理由，依
    首開說明，自不得不經言詞辯論逕以判決駁回之。
六、次查， 民法第88條第1項規定所謂意思表示之錯誤固係指意
    思表示之內容或表示行為有錯誤者而言，與為意思表示之動
    機有錯誤之情形有別。惟本件上訴人丙○○關於其受詐欺一
    節，於起訴狀陳稱：「…此誤差之產生係因原告起訴時受共
    有人庚○○之小舅子呂政霖代書欺騙三人分管面積相若而主
    張平均分割所致。…原調解之起訴…庚○○之小舅子呂政霖
    乃告訴三人，依分管事實核算三人分管面積相若，故三人平
    均分割。原告不疑其詐乃與庚○○向法院起訴主張被告移轉
    土地後均分分割土地。但事實上，庚○○及呂代書均知依分
    管事實三人並非均分，…但竟欺騙原告及被告，使原告分割
    後取得面積比事實上分管面積至少少十多坪…」等語（見原
    審卷第1、2頁），並未主張其係於起訴前受詐欺，而非於調
    解成立時受詐欺，亦未主張其成立系爭調解之動機錯誤，詎
    原審遽以上訴人丙○○起訴狀所載之事實並非於調解成立時
    受詐欺，而係於起訴前受詐欺，及縱上訴人丙○○調解之動
    機有誤，並非意思表示錯誤不得主張受保護，而認依上訴人
    丙○○於訴狀內記載之事實觀之，在法律上顯然不能獲得勝
    訴之判決，不經言詞辯論逕以判決駁回，顯與上訴人起訴之
    主張不符，其訴訟程序有重大瑕疪。上訴人丙○○復不同意
    由本院自為裁判（ 見本院96年6月27日準備程序筆錄），為
    維持審級制度，自有將本事件發回原審法院更為裁判之必要
    。從而，上訴人執此指摘原判決不當，求予廢棄，為有理由
    。爰不經言詞辯論將原判決廢棄，發回原審法院重行審理，
    以符法制。
七、據上論結， 本件上訴為有理由。依民事訴訟法第453條、第
    451 條第1項，判決如主文。
中　　華　　民　　國　　96　　年　　6 　　月　　29　　日
                    民事第十一庭
                        審判長法　官  鄭雅萍
　　　　　　　　　　　　  　　法　官  薛中興
　　　　　　　　　　　　　  　法　官  詹文馨
正本係照原本作成。
如不服本判決，應於收受送達後20日內向本院提出上訴書狀，其
未表明上訴理由者，應於提出上訴後20日內向本院補提理由書狀
（均須按他造當事人之人數附繕本）上訴時應提出委任律師或具
有律師資格之人之委任狀；委任有律師資格者，另應附具律師資
格證書及釋明委任人與受任人有民事訴訟法 第466條之1第1項但
書或第2項（詳附註）所定關係之釋明文書影本。
中　　華　　民　　國　　96　　年　　7 　　月　　2 　　日
　　　　　　　　　　　　　　　書記官  周淑靜
附註：
民事訴訟法第466條之1（第1項、第2項）：
對於第二審判決上訴，上訴人應委任律師為訴訟代理人。但上訴
人或其他法定代理人具有律師資格者，不在此限。
上訴人之配偶、三親等內之血親、二親等內之姻親，或上訴人為
法人、中央或地方機關時，其所屬專任人員具有律師資格並經法
院認為適當者，亦得為第三審訴訟代理人。
